【裁判字號】    95,簡上,383
【裁判日期】    970407
【裁判案由】    排除侵害
【裁判全文】
臺灣臺北地方法院民事判決             95年度簡上字第383號
上  訴  人  庚○○
訴訟代理人  辛○○
被上訴  人  戊○○
            壬○○
            己○○
上列三人共同
訴訟代理人  陳家驊律師
被上訴  人  丁○○    住台北市○○區○○街267巷3號3樓
訴訟代理人  甲○○    住同上
            丙○○    住台北縣土城市○○路○段281之7號14
被上訴  人  癸○○    住台北市○○區○○路134巷5號
上列當事人間排除侵害事件，上訴人對於中華民國95年5月12日
台灣台北地方法院台北簡易庭95年度北簡字第12090號第一審判
決提起上訴，本院於97年3月17日言詞辯論終結，判決如下：
    主  文
原判決關於駁回上訴人後開第二項之訴部分，及該部分訴訟費用
之裁判廢棄。
被上訴人己○○應將與上訴人所有建物相鄰之台北市○○街二六
七巷一號三樓之鐵窗拆除並回復女兒牆原狀（拆除回復位置如附
件照片影本所示，範圍：長一三三公分，高四十公分，寬十五點
八公分）。
其餘上訴駁回。
第一、二審訴訟費用，由被上訴人己○○負擔三分之一，餘由上
訴人負擔。
    事實及理由
一、程序方面：
（一）按訴訟繫屬中為訴訟標的之法律關係，雖移轉於第三人，
      於訴訟無影響。但第三人如經兩造同意，得聲請代當事人
      承當訴訟。前項但書情形，僅他造不同意者，移轉之當事
      人或第三人得聲請法院以裁定許第三人承當訴訟，民事訴
      訟法第254條定有明文，是按訴訟繫屬中為訴訟標的之法
      律關係雖移轉於第三人，於訴訟無影響。該第三人如經訴
      訟之他造同意，始得代當事人承當訴訟（最高法院74年度
      台上字第711號裁判要旨參照）。若他造不同意，聲請承
      當訴訟之人應為移轉之當事人及第三人。經查，本件被上
      訴人癸○○於訴訟繫屬後之96年5月28日將其所有門牌號
      碼台北市○○街267巷1號2樓建物出賣於子○○、丑○○
      ，並於同年6月21日辦理所有權移轉登記完畢，本於當事
      人恒定之法則，於本件訴訟並無影響。本件移轉之當事人
      癸○○及第三人子○○、丑○○均未聲請承當訴訟，亦未
      經被上訴人戊○○、壬○○、己○○、丁○○之同意，依
      上開說明，仍應由癸○○為本件當事人。
（二）本件被上訴人癸○○經合法通知，未於言詞辯論期日到場
      ，核無民事訴訟法第386條所列各款情事，爰依上訴人之
      聲請，由其一造辯論而為判決。
（三）按訴之變更或追加，非經他造同意，不得為之。但第255
      條第1項第2款至第6款情形，不在此限，此於簡易訟訟程
      序準用之，民事訴訟法第436之1第3項、第446條定有明文
      。次按訴狀送達後，請求之基礎事實同一，擴張或減縮應
      受判決事項之聲明，得將原訴變更或追加，民事訴訟法第
      255條第2、3款亦定有明文。本件上訴人於原審關於被上
      訴人己○○部分聲明請求被上訴人己○○應拆除被上訴人
      己○○所有門牌號碼台北市○○街267巷1號3樓房屋在天
      井位置之鐵窗，嗣於本院擴張聲明請求被上訴人己○○上
      開房屋之鐵窗拆除並回復女兒牆原狀，其前後聲明均針對
      被上訴人己○○所有台北市○○街267巷1號3樓房屋設備
      有無侵害上訴人所有權，訴訟資料得以援用，其基礎事實
      同一，核屬聲明之擴張，應予准許。
二、上訴人起訴主張：
（一）上訴人所居住坐落於台北市○○區○○段3小段150地號，
      門牌號碼為台北市○○區○○街261號之房屋（下稱系爭
      房屋），係1棟2層樓屋齡40年之建物，而被上訴人分別住
      於系爭房屋鄰近或隔壁，詎被上訴人等分別於上訴人建物
      鄰側搭建違章建築、鐵窗或突出物，妨害上訴人所有權，
      並致上訴人屋舍每逢大雨必漏水。依民法第767條、第792
      條、第148條所有權保護之規定，自得請求除去之。
（二）被上訴人己○○、戊○○、壬○○、丁○○、癸○○所設
      置之鐵窗違建物，緊貼系爭房屋外牆，另被上訴人戊○○
      所設置之一層樓地上違建物及欄杆，阻斷通行，上訴人僱
      請之工程人員因而表示無法施作，故均有妨害上訴人系爭
      房屋外牆整修之事實，顯有妨害上訴人系爭房地所有權圓
      滿行使狀態及侵權行為，且未符民法相鄰關係之法理，更
      有權利濫用，依民法第767條、第184條、民法相鄰關係之
      法理、民法第148條第1項請求拆除。
（三）被上訴人己○○與上訴人系爭房屋相鄰之台北市○○街
      267巷1號3樓，擅自破壞上訴人系爭房屋頂樓平台之女兒
      牆以開設窗戶，上訴人未曾同意任何人或被上訴人使用該
      女兒牆，爰依第767條、第184條、第213條請求回復原狀
      。
（四）96年1月10日現場勘測時雖未見被上訴人等所屬之建物有
      越界情事，然上訴人所屬之系爭房屋3樓屋頂平台與被上
      訴人相鄰接之牆壁，經勘測確認屬上訴人所有，此觀當日
      地政人員之意見及複丈成果圖記載即明。而被上訴人己○○、癸○○、戊○○、壬○○、丁○○等各該所有之鐵窗
      違建物，竟多連接或甚為貼緊於上開系爭房屋牆壁之上，
      妨礙上訴人系爭房屋之維修；更遑論其餘被上訴人，至今
      仍將各該所有之鐵窗違建物等，緊貼於系爭房屋之牆壁，
      致系爭房屋之整修工程無法施作。被上訴人等確有妨礙上
      訴人建物所有權之維護行使甚明。
（三）被上訴人戊○○所設置於系爭房屋後方之一層樓水泥增建
      物，致上訴人雇請之工程人員因之表示無法施作，此亦有
      妨害上訴人系爭房屋整修之事實。且被上訴人戊○○原設
      置阻斷通行之欄杆，亦於本件上訴期間始急忙拆除部份，
      愈見其明知確有不法。且觀上訴人前陳之附圖（被上訴人
      之漢陽大樓之竣工平面圖），其於天井部份及系爭房屋後
      方防火巷等記載可知，本件被上訴人等所增設之鐵窗、欄
      杆、水泥增建物，顯為竣工完成後另行加設，均係違反建
      築法規之違建物。按建築法等相關建管法令，核屬保護他
      人之法律範疇，是以被上訴人等增建違建之舉，顯然構成
      民法第184條第2項之侵權行為，依法自應對上訴人負賠償
      之責。
（四）系爭房屋屋頂平台之牆壁確屬上訴人所有，已如前述，則
      被上訴人己○○辯稱牆壁係兩造共有云云，顯非事實。且
      觀該牆設置於系爭房屋屋頂平台側，依其相關位置即知顯
      為上訴人單獨所有。被上訴人己○○尚稱因沒有空氣而開
      設云云，惟查同位置之漢陽大樓上下住戶，均未開設窗戶
      ，伊等仍得維持住居。可見被上訴人己○○之上開辯詞，
      顯係臨訟卸責，並不足採。
（五）依上訴人所提出民國52年平面圖顯示，上訴人屋子後方外
      牆外，至少還有80公分以上是屬於上訴人的土地。而被上
      訴人戊○○在防火巷蓋的高3公尺、寬4公尺以上的違建地
      上物，竟幾乎佔滿上訴人屋子後方。另被上訴人等辯稱位
      在天井位置，所作的鐵製凸出物，貼在上訴人屋子邊的外
      牆是共有的，與事實不符，系爭外牆係兩層樓高度、非7
      層樓大廈擁有的。上訴人的外牆面是私有的，應屬於上訴
      人建物的部分。又被上訴人己○○，在上訴人屋頂上的女
      兒牆挖洞作窗戶是破壞上訴人屋子建物主要結構。
（六）上訴人長年久居海外，不認識被上訴人己○○，被上訴人
      是恣意破壞，上訴人與被上訴人沒有任何契約協議。
三、被上訴人己○○等三人則以：被上訴人等所居住之台北市○○街267巷漢陽大樓係後來新建之大樓，經建築師精心規劃
    ，並經台北市政府建管單位指定建築線、監督施工，有建照
    及使用執照之大樓。上訴人當初未與鄰地即被上訴人等漢陽
    大樓建築基地通化段3小段135地號等合併一同蓋大樓，至今
    以屋齡超過40年需修繕為由，要求被上訴人等新大樓，當初
    須留空間蓋大廈，顯無理由。蓋被上訴人戊○○所有通化街
    267巷3號1樓建物，上訴人曾向台北市政府檢舉指為違建經
    市政府現場勘查，以係83年12月31日以前之既存建物，且係
    坐落於自有通化段3小段135地號地界線內之建物，而與上訴
    人所有之通化段3小段150地號無關，即上訴理由所指「台北
    市政府以老違建的理由而擱置，遲未處理」，並未侵犯上訴
    人之所有權。被上訴人等在自有建物之天井內，為防盜所加
    蓋鐵窗，並未侵犯上訴人之土地所有權，上訴人恣意要求拆
    除，並無法律依據，自非法之所許。而被上訴人己○○所有
    門牌通化街267巷1號3樓建物，其東側所開之窗戶，係原留
    共同牆壁之一小部份，依民法第827條第2項明文規定「各公
    同共有人之權利，乃於公同共有物之全部」。被上訴人己○○為採光及呼吸空氣，自得開設窗戶，並未侵害上訴人之所
    有權，又依民法第148條第2項，被上訴人己○○合法之行為
    ，自應受保護等語資為抗辯。
四、被上訴人丁○○則以：被上訴人所居住通化街267巷3號3樓
    所建之鐵窗，係為防止宵小盜匪闖入、保護生命與財產之安
    全而設置，且設於267巷3號之所有地界範圍內，未侵害他人
    之地界所有權範圍。依96年1月10日地政人員現場勘測結果
    ，確認267巷3號3樓房屋係在被上訴人自己地界範圍內興建
    防盜鐵窗，未侵越上訴人之地界所有權範圍等語資為抗辯。
五、本件原審對於上訴人之請求，判決上訴人敗訴，上訴人不服
    提起上訴，於本院聲明：（一）、原判決廢棄，（二）被上
    訴人等應拆除附著在上訴人屋子外牆上在天井地方之鐵窗違
    建物，（三）被上訴人戊○○應拆除位在上訴人屋子後方防
    火巷位置上的一層樓高水泥地上物和鐵欄杆、鐵窗拆除，（
    四）被上訴人己○○應將與上訴人所有建物相鄰之台北市○○街267巷1號3樓之鐵窗拆除，並回復女兒牆原狀（回復範
    圍長133公分，高40公分、寬15.8公分）。被上訴人戊○○
    、壬○○、己○○、丁○○於本院聲明請求上訴駁回。被上
    訴人癸○○未於言詞辯論期日到場，亦未提出準備書狀作何
    聲明或陳述。
六、不爭執之事項：
（一）上訴人為坐落台北市○○區○○段150地號，其上門牌號
      碼台北市○○街261號房屋之所有人。
（二）被上訴人戊○○為坐落台北市○○區○○段135地號，其
      上門牌號碼台北市○○街267巷3號房屋之所有人。被上訴
      人壬○○為坐落同上地號，其上門牌號碼台北市○○街
      267巷3號2樓房屋之所有人。被上訴人己○○為坐落同上
      地號，其上門牌號碼台北市○○街267巷1號3樓房屋之所
      有人。被上訴人丁○○為坐落同上地號，其上門牌號碼
      碼台北市○○街267巷3號3樓房屋之所有人，有土地及建
      物登記簿謄本可稽。
七、得心證之理由：
（一）關於上訴人請求被上訴人戊○○拆除系爭房屋後方一樓地
      上違建及鐵欄杆、鐵窗部分：上訴人請求被上訴人戊○○
      拆除位在上訴人屋子後方防火巷位置上的一層樓高水泥地
      上物和鐵欄杆鐵窗。被上訴人戊○○則以上開情辭置辯。
      經查，經本院囑託台北市大安地政事務所測量結果，上訴
      人所有系爭房屋其坐落系爭150地號之地籍線，左側鄰接
      系爭第135地號之地籍線係在其房屋牆壁中（表示界址位
      置在界標中心），其後側之地籍線則在系爭房屋牆壁內（
      表示界址位置包括界標在內），此有台北市大安地政事務
      所測量成果圖在卷可稽（見本院卷第99頁），而上訴人所
      指其屋後防火巷之增建物，並未在建在上訴人所有系爭15
      0地號上，縱被上訴人戊○○所搭蓋之水泥建物為違章建
      築，惟此乃行政機關是否拆除違章建築之行政權限，被上
      訴人戊○○所搭建之建物既未侵害上訴人之土地及建物所
      有權，是上訴人依民法第767條、第184條等規定請求被上
      訴人戊○○拆除系爭違建物及鐵欄杆、鐵窗，即屬無據；
      至上訴人主張其屋後之地界線，不是只到後方牆壁，根據
      52 年平面圖，上訴人家後方牆壁外，還有80公分以上之
      距離，是屬於上訴人土地云云，上訴人雖提出一樓平面圖
      （見本院卷一第205頁）、面積計算圖為據，惟上訴人屋
      後之地籍線係在上訴人所有系爭房屋之牆壁內，業經本院
      囑託地政人員測量在案，已如前述，且依上訴人所提上開
      一樓平面圖、面積計算圖，並無從認定上訴人屋後方地籍
      界線，是上訴人上開主張並不可採；次查，經本院於96年
      1月10日現場勘驗結果，被上訴人戊○○所搭建之違建物
      與上訴人之系爭房屋尚有75公分之距離（見本院卷第95頁
      ）；又經本院97年1月9日現場勘驗結果：上訴人所有房屋
      後方現有增建物，已沒有鐵製物碰觸上訴人房屋（見本院
      97 年1月9日），並有現場照片在卷可稽（見本院卷一第
      119頁、第120頁、第157頁），上訴人之通行並未完全阻
      斷，是上訴人依民法相鄰關係請求被上訴人拆除水泥增建
      物及鐵欄杆、鐵窗，亦屬無據。
（二）關於上訴人請求被上訴人己○○、壬○○、丁○○、戊○○、癸○○拆除天井位置之鐵窗部分：
      上訴人主張被上訴人等應拆除附著在上訴人屋子外牆天井
      位置之鐵窗、鐵欄杆等語；被上訴人則均辯稱，其等係在
      自有土地上加裝鐵窗，並無妨害上訴人權利等語。經查，
      被上訴人戊○○、壬○○、丁○○、己○○、癸○○所有
      房屋均坐落台北市○○區○○段135地號，並未逾越其等
      土地所有權之範圍，此有前揭台北市大安地政事務所測量
      成果圖在卷可稽（見本院卷第99頁）；次查，經本院於96
      年1月10日勘驗現場結果：「天井部分二邊分別有鐵窗，
      三樓以下亦有遮楊板，是封閉的空間，由三面大樓圍牆及
      上訴人圍牆圍繞，沒有對外出口，祇能從1樓進出」「261
      號是一個二樓建築，二樓頂是屋頂平台，267巷1號及3號
      全棟為7樓建築，與261號相鄰連接」，是從上訴人與被上
      訴人房屋相關位置可知，被上訴人戊○○、壬○○、丁○○、己○○、癸○○所有房屋係為自己房屋採光之用，而
      內縮建物範圍，形成天井，被上訴人戊○○、壬○○、丁○○、己○○、癸○○在其等所有房屋天井部位加裝鐵窗
      ，應認未侵害上訴人之土地及建物之所有權，從而上訴人
      依民法第767條、第184條請求被上訴人拆除天井部位之鐵
      窗，應屬無據。又依本院上開勘驗現場結果：天井部分二
      邊分別有鐵窗，三樓以下亦有遮楊板，是封閉的空間，由
      三面大樓圍牆及上訴人圍牆圍繞，沒有對外出口，依上開
      現場狀況觀之，足見系爭天井部位本非作為進出或修繕之
      用，是上訴人主張依民法相鄰關係主張被上訴人等妨害其
      修繕之權利，而請求被上訴人戊○○、壬○○、丁○○、
      己○○、癸○○拆除天井部位之鐵窗，亦不足採。
（三）關於上訴人請求被上訴人己○○將與上訴人建物相鄰之台
      北市○○街267巷1號3樓鐵窗拆除回復原狀部分：
  １、按，數人按其應有部分，對於一物有所有權者，為共有人
      。各共有人之應有部分不明者，推定其為均等。又共有物
      之處分、變更及設定負擔，應得共有人全體之同意，民法
      第817條、第819條第2項定有明文。又按未經共有人協議
      分管之共有物，共有人對共有物之特定部分占用收益，須
      徵得他共有人全體之同意。如未經他共有人同意而就共有
      物之全部或一部任意占用收益，他共有人得本於所有權請
      求除去其妨害或請求向全體共有人返還占用部分，最高法
      院76年度台上字第821號裁判要旨參照。
  ２、經查，經本院於96年1月10日勘驗現場結果：「267巷1號3
      樓與上訴人相鄰圍牆部分有一鐵窗，有將圍牆切除部分」
      ，有勘驗筆錄可稽。又經本院於97年1月9日勘驗現場結果
      ，切除女兒牆之範圍長為133公分，高為40公分，寬為15.
      8公分，有本院勘驗筆錄可稽。次查，上訴人所有系爭房
      屋其坐落系爭150地號之地籍線，左側鄰接系爭第135 地
      號之地籍線係在其房屋牆壁中（表示界址位置在界標中心
      ），經本院傳訊地政事務所人員乙○到庭證稱：（成果圖
      ）上面所說牆壁中，界址就是在現場的牆壁的正中間，牆
      壁是一人一半等語（見本院96年5月22日準備程序筆錄）
      ，依上開測量結果，上訴人與被上訴人己○○就相鄰之牆
      避，應屬共有關係。上訴人雖主張通化街257號改建為7層
      樓後，牆柱歸259號所有，因所有權之牆壁，應以牆之外
      緣為界，系爭房屋牆壁全部為其所有云云，惟查，上訴人
      所稱通化街257、259號建築非本件標的，亦未經測量，自
      難以該二建物而推認本件二造牆壁之歸屬，是上訴人主張
      系爭牆壁為其單獨所有自不足採。
  ３、上訴人主張系爭牆壁為其單獨所有雖不足採，惟被上訴人
      己○○所有台北市○○街267巷1號3樓房屋與上訴人建物
      牆壁既為共有，上訴人主張被上訴人己○○未經其同意
      擅自挖除共有牆壁加裝窗戶，而被上訴人己○○並未提出
      已得上訴人同意切除共有牆壁加裝窗戶之證據，是依上開
      說明，上訴人本於所有權請求被上訴人己○○除去其妨害
      回復原狀，應屬有據，從而，上訴人請求被上訴人己○○
      應將與上訴人所有建物相鄰之台北市○○街267巷1號3樓
      之鐵窗拆除並回復女兒牆原狀（拆除位置如附件照片影本
      螢光筆所示部分，回復範圍：長133公分，高40公分，寬
      15.8公分），為有理由，應予准許。至被上訴人己○○雖
      辯稱上訴人權利濫用云云，經核，本件准許回復原狀後，
      被上訴人己○○所使用之窗戶並非全部封閉，其採光利用
      並非全部被阻斷，本院衡量上開情狀，認上訴人請求回復
      原狀尚非權利濫用。
四、綜上所述，上訴人本於所有權請求被上訴人己○○應將與上
    訴人所有建物相鄰之台北市○○街267巷1號3樓之鐵窗拆除
    並回復女兒牆原狀（拆除回復位置如附件照片影本螢光筆所
    示，範圍：長133公分，高40公分，寬15.8公分），為有理
    由，應予准許。逾此所為請求，為無理由，應予駁回。原審
    就開應准許部分，為上訴人敗訴之判決，尚有未洽，上訴意
    旨求予廢棄改判，為有理由，爰由本院予以廢棄改判如主文
    第2項所示。至於上訴人之請求不應准許部分，原判決為上
    訴人敗訴之判決，經核於法並無不合，上訴意旨求予廢棄改
    判，為無理由，應駁回其上訴。
五、因本件事證已臻明確，兩造其餘主張陳述及所提之證據，經
    本院斟酌後，認與判決結果不生影響，均毋庸再予論述，附
    此敘明。
六、據上論結，本件上訴為一部有理由，一部無理由，依民事訴
    訟法第436條之1第3項、第450條、第449條第1項、第79條，
    判決如主文。
中    華    民    國    97    年    4     月    7     日
                  民事第二庭  審判長法  官  黃蓓蓓
                                    法  官  楊代華
                                    法  官  吳淑惠
以上正本係照原本作成。
對於簡易訴訟程序之第二審裁判，其上訴利益逾第 466 條所定之
額數者，當事人僅得以其適用法規顯有錯誤為理由，逕向最高法
院提起上訴或抗告。
前項上訴及抗告，除別有規定外，仍適用第 3 編第 2 章第 3 審
程序、第 4編抗告程序之規定。
中    華    民    國    97    年    4     月    8     日
                                    書記官  蔡凱如


司法院資訊處製作；財團法人民間司法改革基金會備份。
